臺灣高等法院臺南分院民事判決　九十一年度上字第一○七號　Ｊ
　　　上　訴　人　戊　○　○
　　　被 上 訴人　丁　○　○.
　　　　　　　　　乙　○　○
　　　　　　　　　丙　○　○
　　　　　　　　　甲 ○ ○○.
右當事人間請求租佃爭議事件，上訴人對於中華民國九十一年四月三十日臺灣雲林地
方法院九十年度訴字第六八四號第一審判決提起上訴，本院判決如左：
    主      文
上訴駁回。
第二審訴訟費用由上訴人負擔。
    事      實
甲、上訴人方面：
一、聲明：求為判決：(一)原判決廢棄。(二)駁回被上訴人在第一審之訴。
二、陳述：除與原判決記載相同者，茲引用之外，補稱：
    (一)被上訴人乙○○於民國九十年四月十七日辯論意旨狀事實理由欄第一項記載：
      嗣葉溪順死亡，由全體繼承人一致同意由全體被上訴人向雲林縣斗南鎮公所申
      請就坐落雲林縣斗南鎮○○○段第一○五六地號、地目田、面積○．二五三四
      公頃土地（下稱系爭耕地）辦理三七五租約變更登記，故系爭耕地之原三七五
      租約即應存在於全體被上訴人與上訴人之間，意甚含糊；嗣被上訴人丙○○稱
      ：「當初因為葉恩文、葉恩信、葉恩賜、葉恩義不願意辦理現耕繼承人繼承登
      記，所以才填具此非現耕繼承人同意書云云」；意謂：葉恩賜、葉恩義、葉恩
      信、葉恩文等因不願繼承承租權而於九十年三月三十日出具「非現耕繼承人同
      意書」拋棄繼承權，同意被上訴人繼承承租耕作。惟被上訴人之被繼承人葉溪
      順於八十七年七月廿二日死亡，葉恩賜、葉恩義、葉恩信、葉恩文遲至九十年
      三月三十日始聲明拋棄繼承承租權，顯已逾二個月期限，且未依法向法院為之
      ，亦未合法通知因其拋棄而為繼承之人，即未符合法定程序而拋棄無效。易言
      之，原承租人葉溪順之承租權，業經被上訴人及訴外人葉恩賜、葉恩義、葉恩
      信、葉恩文等合法繼承，概見被上訴人等未以全體繼承人為原告起訴之不適格
      。
    (二)按遺產分割，係指繼承遺產後，全體繼承人就全部遺產分配之協議。系爭地原
      承租人葉溪順之遺產共計若干？全體繼承人繼承後於何時協議遺產分割？內容
      如何？有無遺產分割契約書？未據被上訴人提出具體證明，原審亦未傳訊其他
      繼承人，即據被上訴人等片面之詞及所提出「非現耕地繼承人同意書」，未探
      究其是否真正，即審認為遺產分割，實嫌無據卒斷。
    (三)上訴人於原審九十年十二月五日之準備程序中稱：七十八年前被上訴人有無繳
      租谷；上訴人每收到租谷；均有簽交收據，因買賣租谷事宜，曾與順利碾米廠
      有來往，被上訴人亦曾託順利碾米廠轉交租谷，均有簽收收據；但自七十八年
      以後，未曾與順利碾米廠交易往來，也未委託厥代收租穀等詞義，並不表示上
      訴人委託米廠代為收受租金，實則兩造之租賃契約係六年換約一次，其間均以
      上訴人家中為交付租金之地點，此有租約可證，不容曲解，上訴人也否認雙方
      曾約定以碾米廠為交租地點。參乎順利碾米廠負責人黃麒麟亦否定上訴人委託
      伊代收租谷，更臻瞭然。況被上訴人至今仍無法舉證證人黃麒麟確實有轉交租
      金予上訴人。原審判決未察及此，審認上訴人曾委託順利米廠黃麒麟收取租金
      及被上訴人等已合法付租，不無草率誤謬。
三、證據：援用第一審所提證據。
乙、被上訴人方面：
一、聲明：求為判決：如主文第一項所示。
二、陳述：除與原判決記載相同者，茲引用之外，補稱：
    (一)依臺灣省耕地租約登記辦法第四條第一項三款規定「承租人死亡，由現耕繼承
      人繼承租權者，應申請租約變更登記」，依此，因被上訴人等之被繼承人葉溪
      順於八十七年七月二十二日死亡，其財產雖由妻即上訴人丁○○等四人及訴外
      人葉恩義、葉恩信、葉恩文等共同繼承，為因葉恩賜、葉恩義、葉恩信、葉恩
      文非為現耕之人，故全體繼承人乃協議分割由被上訴人四人取得承租權，業據
      被上訴人提出土地登記謄本（雲林縣大俾鄉○○段二０三０地號土地）、繼承
      系統表、戶籍謄本、繼承人現耕切結書、非現耕繼承人同意書為證，揆諸前開
      豐田段二０三０地號土地登記謄本所載，該筆土地係由葉恩賜、乙○○、葉恩
      義、丙○○、葉恩信、葉恩文等六人於八十七年十月二十二日辦理分割繼承登
      記，據此，被上訴人前開有關葉溪順之繼承人已辦理遺產分割之主張，應可採
      信。從而上訴人辯稱被上訴人提起本件訴訟，非葉溪順之全體繼承人全體起訴
      ，顯然欠缺當事人適格要件等語，即非有理由。
    (二)如上所述，系爭耕地之承租權既已由葉溪順之全體繼承人分割由被上訴人四人
      取得，且繼續耕作，縱訴外人葉恩賜、葉恩義、葉恩信、葉恩文於遺產分割後
      未就系爭土地為耕作，惟因其四人因遺產分割未取得承租權，則根本不生「放
      棄耕作權」及「非因不可抗力繼續一年不為耕作」之問題，故上訴人對其四人
      終止租約亦無法影響被上訴人之承租權。
    (三)兩造間租穀之繳交方式係由葉溪順與上訴人約定繳交至順利碾米廠乙節，業經
      原審認定無誤，而此繳租之方式係由葉溪順與上訴人約定，故順利碾米廠負責
      人黃麒麟是否知道上述約地或黃麒麟與兩造間有無約定，根本就本案之繳納租
      穀之方式並無影響。況證人黃麒麟也說明如被上訴人繳交租穀，會通知上訴人
      來領取，而上訴人之母親也已領取租穀，自無欠租之問題。如被上訴人未繳租
      ，十年來為何不見上訴人主張。且葉溪順與上訴人間既已約定每期租穀之繳交
      方式係交與順利碾米廠，則順利碾米廠及係為有受領權人，故被上訴人交租穀
      交至順利碾米廠即已生清償之效力。
    (四)上訴人既未能舉證證明兩造間有關被上訴人每年應繳納之係透過順利碾米廠轉
      交上訴人之約定，業經兩造事後合意解除而不存在，而被上訴人積欠之地租亦
      未達兩年之總額，上訴人雖以存證信函通知被上訴人終止兩造之耕地租約，惟
      既於法有所未合，自不生終止之效力。是被上訴人訴請確認兩造間就系爭耕地
      之租賃關係存在，即有理由。
三、證據：除援用第一審所提證據外，並聲請訊問證人葉恩賜。
    理      由
一、按耕地承租權為財產權之一種，自得由繼承人繼承，惟分割遺產時，依耕地三七
    五減租條例第十六條、台灣省耕地租約登記辦法第四條第一項第三款、第五條第
    二項規定之精神，應限於現耕繼承人始能取得耕地承租權，非現耕繼承人如未於
    法定期限內拋棄繼承權時，固可共同繼承耕地承租權，惟將來分割遺產時則限於
    現耕繼承人始能取得繼承權。經查：被上訴人主張本件系爭耕地租賃權由被上訴
    人取得，係因被上訴人以現耕繼承人身分經由法定繼承人透過遺產分割協議之方
    式取得，即被繼承人葉溪順之未拋棄繼承之法定繼承人經由分割遺產之協議，將
    系爭耕地承租權分歸現耕之被上訴人取得等情，業據被上訴人提出繼承系統表、
    戶籍謄本（以上見原審卷第七十四頁至第九十一頁）、繼承人現耕切結書（見原
    審卷第六十七頁至第六十九頁）、非現耕繼承人同意書為證（見原審卷第七十頁
    至第七十三頁），復經證人葉恩賜到庭證述：「‧‧‧因為我們四個（指訴外人
    葉恩賜、葉恩義、葉恩信、葉恩文）都在外面所以才讓被上訴人繼承（系爭耕地
    承租權），原來就是被上訴人在耕作。‧‧‧父親的遺產我們子女平分，沒有分
    地的我們分錢給他，我們都已經辦理繼承登記了」等語明確（見本院九十一年八
    月二十八日準備程序筆錄）。稽諸被上訴人所提出另筆坐落雲林縣大埤鄉○○段
    二○三○地號土地登記謄本（見原審卷第二三六頁），已明載該筆土地係由葉恩
    賜、乙○○、葉恩義、丙○○、葉恩信、葉恩文等六人於八十七年十月二十二日
    辦理分割繼承登記，足見被上訴人主張葉溪順之繼承人已辦理遺產分割乙節，應
    可採信。又繼承人請求分割遺產，於經全體繼承人同意下，固得就其中一部先為
    分割，惟本件被上訴人既主張葉溪順之繼承人均已就遺產辦理分割，上訴人復未
    能舉證證明含本件被上訴人在內之葉溪順全體繼承人未就全體遺產辦理分割，則
    上訴人辯稱被上訴人所提之土地登記謄本與本件無關，被上訴人未以葉溪順全體
    繼承人名義起訴，顯有當事人不適格云云，即非可採。
二、本件被上訴人起訴主張：系爭耕地原由其被繼承人葉溪順向上訴人承租，租期至
    九十一年十二月三十一日止。嗣葉溪順死亡，其全體繼承人辦理遺產分割之結果
    ，由現耕之被上訴人繼承，並向雲林縣斗南鎮公所申請辦理系爭耕地之三七五租
    約變更登記完畢，故系爭耕地之租賃關係即存在於兩造之間，且被上訴人並無欠
    繳租穀之情事，上訴人竟以被上訴人未依約繳納租穀，而謂兩造就系爭耕地之租
    賃關係已不存在，爰求為確認兩造間就系爭土地之租賃關係存在之判決。
三、上訴人則以：被上訴人之被繼承人葉溪順及其繼承人自七十八年起至九十年止，
    共積欠十三年計二十六期（每年分上、下兩期）之租金，經上訴人以九十年七月
    十六日斗南郵局二二九號及同年八月十六日斗南郵局二九四、二九六、二九七號
    存證信函，限期催告被上訴人於文到十日內完納欠租，因逾期仍未繳納，乃以九
    十年十月十五日斗南郵局三七三、三七四、三七五、三七七號存證信函，聲明終
    止租約，故本件兩造間就系爭耕地租賃契約，業因承租人積欠租金總額達二年以
    上，經合法限期催繳，逾期未繳而經上訴人合法聲明終止租約，則原租賃契約已
    不存在，被上訴人請求確認租賃關係存在，並無理由等語，資為抗辯。
四、經查，系爭耕地原為被上訴人之父葉溪順向上訴人所承租，原定租期由三十八年
    一月一日起至四十三年十二月三十一日止，每次租期為六年，每六年並續約一次
    ，最近續約之租期係自八十六年一月一日至九十一年十二月三十一日止，並定有
    耕地三七五耕地租約，而依系爭耕地租約登記簿所載，繳租時間為收成後一個月
    內，繳租地點則為業主宅。嗣葉溪順於八十七年七月二十二日死亡，乃由被上訴
    人以現耕繼承人身分經葉溪順之全體繼承人透過遺產分割協議之方式取得系爭耕
    地之承租權等情，業據被上訴人提出斗南字第三七四號雲林縣私有耕地租約、土
    地登記謄本（雲林縣大埤鄉○○段二○三○地號土地）、繼承系統表、戶籍謄本
    、繼承人現耕切結書、非現耕繼承人同意書為證，復為證人葉恩賜於本院到庭證
    述無訛，並有前審調取之雲林縣斗南鎮公所九十一年一月二日九０雲南鎮民字第
    一八三二八號函所附耕地租約登記簿影本附於原審卷內足資佐證（見原審卷第一
    二四頁），自屬真實。而兩造對系爭租約是否因被上訴人積欠十三年計二十六期
    （每年分上、下二期）之租金，而經上訴人合法終止，則有爭執，是本件應審酌
    者即為：系爭租賃契約是否有得終止之事由？及該租約是否經上訴人合法終止？
    等項。
(一)、按依債務本旨，向債權人或其他有受領權人為清償，經其受領者，債之關係消滅
    ；清償地，除法律另有規定或契約另有訂定，或另有習慣，或得依債之性質或其
    他情形決定者外，應依左列各款之規定：一以給付特定物為標的者，於訂約時，
    其物所在地為之。二其他之債，於債權人之住所地為之，民法第三百零九條第一
    項、第三百十四條分別定有明文。
(二)、查被上訴人主張系爭耕地之租金係依兩造之先前之約定，於每年土地收成後繳交
    至順利碾米廠，且至九十年第一期為止均未間斷等情，業據其提出繳穀收據、稻
    谷申請檢驗秤量單為證，上訴人亦於原審自承：「我父親是在民國五十幾年過世
    的，在民國七十八年以前，原告（即被上訴人）不見得有繳交租金，我們有時候
    有收租金，有時候沒有收租金，我有收到租金的部分，我都有簽發收據給原告，
    在這段期間，我確實與順利碾米廠有往來，原告（即被上訴人）繳交的稻穀也會
    透過順利碾米廠轉交給我」等語（見原審卷第一０六頁）。證人即順利碾米廠負
    責人黃麒麟亦於原審到庭陳證：「（收據或秤量單上寫「抽出戊○○是什麼意思
    」？）是要給戊○○的，因為原告（即被上訴人）方面的人，叫我將此稻穀交給
    戊○○，我過名後（所謂過名是指由被上訴人去通知戊○○的家人來領，我並沒
    有任何帳戶的記載），將租穀賣掉，將賣得的現金，大部分都是他（上訴人）的
    母親來領現金，這一、二年都是他的母親來領的」（見原審卷第一七四頁）、「
    原告（指被上訴人）只是跟我說，要我將每期二百二十點八公斤的租穀交給戊○
    ○家人，再由原告（被上訴人）通知被告（上訴人）家人來領取，大部分是戊○
    ○的母親葉黃芊蘭來領取，至於有無其他戊○○的家人來領，我記不清楚了．．
    ．．（問：在這十年中，你印象中，葉溪順或被上訴人有無沒有繳交租穀的情形
    ？）我沒有印象」等語（見原審卷第一四一頁、第一四二頁）。至於葉黃芊蘭何
    以向順利碾米廠領取租穀一事，雖因事實上之困難，無法經由葉黃芊蘭之證述加
    以求證（原審承辦法官考量葉黃芊蘭年事已高，不適宜到庭作證，乃就其所在訊
    問之，惟仍因葉黃芊蘭體態疲憊、重聽，對所詢問題，均稱聽不見，而無法進行
    訊問程序。見原審卷第一五一頁，九十一年一月二十九日訊問筆錄）。惟衡諸常
    情，葉溪順若未與上訴人約定每年應繳納之租穀，透過順利碾米廠轉交上訴人，
    被上訴人之被繼承人葉溪順或被上訴人當不致於甘冒未依約繳納租穀並遭地主終
    止租約之風險，而繳租至第三人順利碾米廠處，況上訴人亦自承在七十八年以前
    ，均係透過順利碾米廠收取租穀，已如前述，足徵兩造關於租谷之清償給付，業
    經合意變更為：被上訴人將每期應付之租谷，寄存於順利碾米廠，通知上訴人自
    行前往領取。並非由被上訴人將租谷送往上訴人住處繳付，彰彰明甚。況證人黃
    麒麟於原審亦證稱：這一、兩年被上訴人應繳納之租穀，會先通知上訴人的家人
    ，再由其轉賣現金後交由上訴人母親葉黃芊蘭領取及其印象中被上訴人近十年來
    沒有未繳租穀之情事等語，亦如前述，並有附於原審卷內記載有「抽出戊○○」
    之收據或秤量單可稽，是被上訴人依兩造慣行之繳租方式交由順利碾米廠轉給上
    訴人，而上訴人之母親葉黃芊蘭亦確實收受轉賣之現金無誤，堪認被上訴人主張
    其於租約期間均依約完繳租金等情，應足採信為真正。雖上訴人抗辯其自七十八
    年以後未再與順利碾米廠往來，亦未委順利碾米廠幫我收稻穀，被上訴人不應將
    租穀繳至順利碾米廠云云。然如前所述，兩造間既已將租谷之清償給付，合意變
    更為：被上訴人將每期應付之租谷，寄存於順利碾米廠，通知上訴人自行前往領
    取。其又未舉證證明兩造間又另為合意改變，此部分之抗辯，自不可採。雖證人
    黃麒麟證稱：並沒有與上訴人約定被上訴人要透過順利碾米廠繳交租穀予上訴人
    等語。然系爭租約租穀之繳納方式，係由兩造所約定，且順利碾米廠亦受被上訴
    人之委託，收取租谷再由其將租穀轉賣成現金，轉交給上訴人（由其母葉黃芊蘭
    代為領取），則順利碾米廠與上訴人間有無另為約定，均不影響被上訴人與上訴
    人給付租穀方式之約定。而上訴人與葉黃芊蘭為至親母子關係，且共同居住，有
    戶籍謄本附卷可應憑（見原審卷第一二七頁），並為上訴人自陳在卷（見原審卷
    第一七二頁），且衡諸常情葉黃芊蘭為高齡老婦，如非經上訴人之同意及委託，
    斷無可能親至順利碾米廠代為收取租穀，其理甚明。本件上訴人既透過其母親領
    取租穀之變價，則葉黃芊蘭自有受領權之人，又葉黃芊蘭確已領取租金無訛並有
    收據或秤量單可證，業如前述，是上訴人雖未與證人黃麒麟明確約定由其轉交系
    爭耕地之租穀，惟上開租金業經有受領權人領取，參酌上開法條意旨，足認被上
    訴人透過順利碾米廠轉交租穀之變價，而上訴人並由其母葉黃芊蘭代為收受無誤
    ，即已發生清償之效力，至為明確。至證人黃麒麟嗣另證稱：伊與上訴人間並無
    生意上之往來，上訴人於七十八年以前亦未要求伊將被上訴人繳交的稻穀透過伊
    所開設之順利碾米廠轉交給上訴人等語（見原審卷第一七五頁），然證人黃麒麟
    前後所證，就被上訴人（及其被繼承人葉溪順）透過其轉交租穀，其非與上訴人
    約定及其確將租穀交給上訴人之家人之陳述，則均一致，則其前開證詞，亦不能
    為上訴人有利之證據。另上訴人嗣後固改稱「七十八年以前，皆是葉溪順他自行
    到我家繳交租穀，之前我並沒有請順利碾米廠幫我代收被上訴人繳交之租穀，我
    在九十年十二月五日準備程序中所言，可能是我聽不清楚所講的」等語（見九十
    一年三月二十九日準備程序筆錄），惟綜觀原審所為之訊問（原告自民國七十八
    年以後都沒有繳交租金，是什麼意思？），及上訴人所為之應答（在七十八年以
    前，原告不見得有繳交租金，我們有時候有收租金，有時候沒有收租金，‧‧‧
    ，在這段期間，我確實與順利碾米廠有往來，原告繳交的稻穀也會透過順利碾米
    廠轉交給我，但在七十八年以後，我就再也沒有跟順利碾米廠往來，也沒有委託
    順利碾米廠幫我收稻穀，‧‧‧）等情，尚未能發現上訴人有聽不清楚，並答非
    所問之情事，足認上訴人前開所辯，純屬事後矯詞迴避之語，亦不足採信。
(三)、次按耕地租約在租佃期限未屆滿前，非有左列情形之一不得終止：三地租積欠達
    兩年之總額時；利息、紅利、租金、贍養費、退職金及其他一年或不及一年之定
    期給付債權，其各期給付請求權，因五年間不行使而消滅，耕地三七五減租條例
    第十七條第一項第三款、民法第一百二十六條分別定有明文。本件上訴人抗辯：
    被上訴人自七十八年起至九十年共積欠十三年計二十六期（每年分上、下兩期）
    租金，依原訂租約每期租穀二二○‧八公斤計算，共欠五七四○‧八公斤，屢經
    上訴人以存證信函向被上訴人催告繳納，均未獲置理云云，則為被上訴人所否認
    ，經查：被上訴人依約繳納租穀至順利碾米廠一節，固僅據其提出日期分別為八
    十四年十一月三十日、八十六年十二月十一日、八十七年十二月十一日、八十八
    年六月二十日、八十八年十二月七日、八十九年六月二十三日、八十九年十一月
    十五日、九十年六月二十七日等由順利碾米場所出具之繳穀收據、稻谷申請檢驗
    秤量單為證（見原審卷第五七－六一頁、第一六二頁、一六三頁），且經證人黃
    麒麟證實為其本人所製作，然證人黃麒麟已結證其印象中葉溪順或被上訴人近十
    年來並無未繳穀之情形，及上訴人之母葉黃芊蘭確曾向其收取租穀變賣所得之價
    金等情明確，前已詳述，自難認被上訴人確有欠繳十三租金之情事。況被上訴人
    就前開期別之租穀外，雖無法提出其他期別繳穀收據、稻谷申請檢驗秤量單等以
    為繳租之證明。然上訴人係於九十年七月及八月間分別向被上訴人以存證信函催
    告被上訴人繳納租穀，經被上訴人依民法第一百二十六條提出五年之時效抗辯，
    則以兩造約定每年應繳租兩次（依前開繳穀收據及稻谷申請檢驗秤量單記載可知
    ，被上訴人均約於每年六月及十二月間繳租）計，五年期間，被上訴人應繳租十
    次，依此推算，被上訴人應依上訴人之催告，繳納九十年六月、八十九年十二月
    、八十九年六月、八十八年十二月、八十八年六月、八十七年十二月、八十七年
    六月、八十六年十二月、八十六年六月、八十五年十二月之租穀。又被上訴人既
    已繳納其中的七次，如上所述，縱然被上訴人就其餘三次繳租無法提出證明，而
    認定該三期租金未依約繳納予上訴人，其地租積欠之總額至多僅為一年六個月之
    總額，尚未達兩年之總額，是上訴人以被上訴人積欠地租已達兩年之總額尚難認
    定為真實。又依據耕地三七五減租條例第十七條第一項各款規定所示，終止耕地
    租約之事由應以法有明文規定為限，而上訴人上開事由尚與法所明定終止耕地租
    約之事由有悖，則上訴人逕以存證信函通知被上訴人終止租約，並進而主張兩造
    間之耕地租賃關係已不存在等語，與法即屬無據。
五、至上訴人另抗辯原承租人葉溪順之繼承人即訴外人葉恩賜、葉恩義、葉恩信、葉
    恩文放棄耕作權，上訴人已對之終止租約，即應按比例歸還系爭土地八分之四即
    二分之一與上訴人云云。然本件既認系爭土地之承租權，由現耕作之被上訴人分
    割繼承取得，前已詳述，並無所謂承租人放棄耕作權或繼續一年不為耕作之情事
    ，上訴人此部分之抗辯，實無足取。
六、綜上所述，被上訴人因繼承而取得系爭耕地之租賃權，且無積欠地租達兩年之總
    額之情事，上訴人雖以存證信函通知被上訴人終止兩造間之耕地租約，惟既於法
    有所未合，自不生終止之效力。是被上訴人訴請確認兩造間就系爭耕地之租賃關
    係存在，即有理由，應予准許。原審據此而為被上訴人勝訴之判決，於法並無違
    誤。上訴意旨指摘原判決不當，求予廢棄改判，為無理由，應予駁回。
七、本件事証已明確，兩造其餘攻擊、防禦方法及舉証，因與本判決判斷結果，不生
    影響，爰未逐一論述或傳訊，併此敘明。
八、據上論結，本件上訴為無理由，爰依民事訴訟法第四百四十九條第一項、第七十
    八條，判決如主文。
中　　　華　　　民　　　國　　九十一　　年　　　十一　　月　　  五  　　日
　　　　　　　　　　　　　　　　　　臺灣高等法院臺南分院民事第二庭
~B1審判長法官　吳　　志　　誠
~B2　　　法官　楊　　省　　三
~B3　　　法官　李　　素　　靖
右為正本係照原本作成。
如對本判決上訴，須於判決送達後二十日內向本院提出上訴狀，未表明上訴理由者，
應於上訴後二十日內向本院提出理由書。
中　　　華　　　民　　　國　　九十一　　年　　十一　　月　　　六　　　日
~B法院書記官　林　　鈴　　香
